臺灣高等法院民事判決　九十年度上易字第六九二號
　　上　訴　人　幸城建設股份有限公司
　　法定代理人　方永義
　　被　上訴人　甲○○
右當事人間請求返還買賣價金事件，上訴人對於中華民國九十年八月二十八日臺灣士
林地方法院九十年上易字第六九二號第一審判決提起上訴，本院判決如左：
    主 　   文
原判決關於命上訴人給付超過新臺幣柒拾萬元本息部分及該部分假執行之宣告暨訴訟
費用之裁判（確定部分除外）均廢棄。
右開廢棄部分，被上訴人在第一審之訴及其假執行之聲請均駁回。
其餘上訴駁回。
第一、二審訴訟費用（確定部分除外）由上訴人負擔十分之八，餘由被上訴人負擔。
    事      實
甲、上訴人方面：
一、聲明：
  (一)原判決不利於上訴人部分廢棄。
  (二)右廢棄部分，被上訴人在第一審之訴及假執行之聲請均駁回。
二、陳述：與原判決記載相同者予以引用外，補稱：
  (一)上訴人與合建地主陳韻如皆為公寓大廈管理條例（下稱本條例）第四十五條第二
    項所稱之建築業者，自得依本條例第四十五條第二項之規定，依讓售契約將法定
    空地設定專用使用權予被上訴人。
  (二)巴里島社區住戶所決議之規約之第貳（權屬及範圍）之二共用部分之２項固然明
    定，社區○○○道路及法定空地為全體區分所有權人所共有，但同規約第貳之三
    約定專用部分，應依使用執照所載用途使用，不得擅自變更，依此特別規定，上
    訴人就法定空地設定專用使用權，亦無違反規約可言。
  (三)凡有使用土地讓售契約之買受人，於閱讀買賣契約後皆已知悉特定之共同部分已
    設定專用權，且依本條例第二十四條規定，其受讓人應受拘束，並未欠缺公示性
    。
  (四)壹樓住戶之專用庭院皆以鐵欄杆隔間，即以現狀公示該住戶擁有庭院之專用權。
  (五)幸助建設股份有限公司（下稱幸助公司）及上訴人曾函請巴里島社區管理委員會
    （下稱管委會）應將約定專用部分公告各住戶，管委會經上訴人說明後亦已經改
    正。
三、證據：援用原審提出者外，補提管委會九十年四月六日、七月四日函、不動產買
    賣契約書十五件。
乙、被上訴人方面：
一、聲明：上訴駁回。
二、陳述：與原判決記載相同者予以引用外，補稱：
  (一)土地（預定）買賣契約書之賣方為合建地主陳韻如，並非巴里島社區之原起造人
    即幸助公司，陳韻如非本條例第四十五條第二項所稱之建築業者，上訴人無從盤
    讓該權利，自不得依本條例第四十五條第二項規定，就系爭空地設定專用使用權
    。
  (二)本件就法定空地設定專用使用權，因欠缺公示性，無法拘束其他買受人。
  (三)系爭法定空地專用權之約定並不得依本條例第二十四條之約定拘束新區分所有權
    人。
三、證據：援用原審提出者。
    理      由
一、被上訴人主張：伊於民國（下同）九十年三月十三日向上訴人買受坐落臺北縣八
    里鄉○○路○段三八二之七號一樓房地（下稱系爭房地），買賣契約載明：總價
    金為新台幣（下同）五百三十六萬元，並約定系爭房地法定空地由伊專用，且上
    訴人再三保證絕無任何權利糾葛，否則願承擔違約責任，伊並已依約付清第一次
    款六十萬元。詎系爭房地之法定空地依社區住戶組織章程暨規約第二章第二項第
    二款至第五款之規定，應供全體區分所有權人及住戶共同使用，非經規約或區分
    所有權人會議之決議，不得約定為專用部分，且約定專用部分應依使用執照所載
    用途使用，不得擅自變更。伊既無從專用系爭房地之法定空地，上訴人顯已違約
    。伊已依約解除契約，為此，依民法第二百五十九條、買賣契約第十條，請求判
    令上訴人應給付伊一百二十萬元及加付法定遲延利息等語。上訴人則以：巴里島
    社區含店舖全部戶數共三百九十一戶，尚有十一戶未售，均登記為伊所有，就系
    爭法定空地部分，各住戶與地主訴外人陳韻如簽立買賣契約時，即已約定該部分
    由一樓住戶即被上訴人專用，共有人間就此已訂立分管契約，且該分管約定既於
    各承購戶於訂立買賣契約時所個別訂定，故無論於社區管理委員會成立前或成立
    後，該等分管約定之權利義務均持續進行中，不因社區住戶是否將權利移轉登記
    他人而受影響，且契約第十一條第五項約定該契約所約定之權利義務關係對繼受
    人亦有效力，被上訴人就系爭房地之法定空地有專用權，是伊並無違約，被上訴
    人自無權解除契約等語，資為抗辯。
二、被上訴人主張兩造於九十年三月十三日就系爭房地簽立買賣契約，總價金為五百
　　三十六萬元，並約定系爭房地法定空地由被上訴人專用，且上訴人保證絕無任何
　　權利糾葛，否則願承擔違約責任，而被上訴人已依約付清第一次款六十萬元及因
　　上訴人違約，其已解除系爭房地買賣契約之事實，業據提出買賣合約書一份、杭
　　南郵局第九八四號存證信函及回執各一份為證（見原審卷第九－十七、三八－四
　　○頁），自堪信為真實。上訴人則以前開情詞置辯，是本院應審究者為被上訴人
　　有無系爭買賣契約之解除權。經查：
（一）被上訴人主張其向上訴人購買系爭房地，上訴人並保證被上訴人就系爭房地法
      定空地有專用權一節，業據提出買賣合約書為證，且為上訴人所自認，堪信為
      真。至被上訴人主張系爭房地之法定空地其並無專用權部分，則為上訴人所否
      認，辯稱：該社區之其餘住戶於承購系爭房地時，即與地主於土地買賣契約中
　　　約定該部分由一樓住戶專用等語，並提出土地買賣契約三百七十九份為證，然
　　　姑不論該買賣契約之買受人已有部分並非現土地所有人，有卷附土地謄本及共
　　　有人持分名冊可憑（見原審卷第八三－二○八頁），則前開買賣契約之約定事
　　　項對繼受取得土地之現土地所有人並非當然具有拘束力，且上訴人迄今並未提
　　　出全體住戶與地主所訂之買賣契約（其中李明鏡乙戶，土地部分並未約定一樓
　　　空地由第一層所有權人單獨管理使用，有上開買賣契約在卷可證見本院卷第一
　　　三四－一三五頁），依上所述，已難逕認全體住戶就該共有部分已有分管之約
　　　定。又上訴人與地主陳韻如於八十八年十一月三十日所簽立之土地買賣契約書
　　　並無法定空地由一樓住戶專用之約定，有卷附買賣契約書在卷可憑（見本院卷
　　　第五八－五九頁）上訴人主張其已從地主陳韻如處取得系爭法定空地專用權，
　　　而得於嗣後將該法定空地專用權授與被上訴人云云，自不足採。
（二）系爭社區於八十五年六月二十二日召開第一次區分所有權人會議，決議該社區
      ○○○道路及法定空地為全體區分所有權人所共有，並製有規約乙份，該部分
      之規約迄未變更，足認該社區就法定空地並無任何分管（或約定專用）之協議
　　　，反決議應由全體住戶共有共用（見原審卷第十六－十七頁），況上訴人與地
　　　主陳韻如於八十八年十一月三十日所簽立之土地買賣契約書亦無法定空地專用
　　　權之約定，已如前述，足證該社區就法定空地並無分管協議。上訴人以凡使用
　　　土地讓受契約之買受人皆知悉契約內容及以鐵欄杆圍住法定空地即具公示性，
　　　主張其後之受讓人應受分管之拘束云云，亦非可採。再者，本條例第二十四條
　　　係指區分所有權人之繼受人應受原區分所有權人依本條例或規約約定之一切權
　　　利義務之拘束，而系爭法定空地專用權，既非依本條例之規定而發生，亦未經
　　　所有區分所有權人會議決議載明於規約中，依上說明，新區分所有權人自不受
　　　拘束。上訴人主張：關於法定空地專用權之約定，新受讓權人依本條例第二十
　　　四條規定應受拘束云云，尚非可採。
三、上訴人主張：伊與合建地主陳韻如皆為本條例第四十五條第二項所稱之建築業者
    ，依同條例第十五條第二項規定伊得依讓售契約就共用部分在法律許可範圍內設
    定專用使用權，故伊依讓售契約就特定之法定空地設定專用使用權，並無不合云
    云。惟查：系爭房地買賣契約之賣方為合建地主陳韻如，而非巴里島社區之原起
    造人即幸助公司，故陳韻如並非該條例規定所稱之建築業者，自無適用該條例第
    四十五條第二項權利之餘地。從而，上訴人亦不得依其與陳韻如及幸助公司間房
    屋（基地）權利盤讓關係而據以主張適用該條例第四十五條第二項權利。上訴人
    主張：伊得適用本條例第四十五條第二項之約定，為法定空地專用權之設定云云
    ，亦不足採。
四、按兩造所訂買賣契約書之第九、十條及附註載明：一樓空地約定專用部分（如附
    圖斜線所示區域，即系爭房地法定空地）之使用權由第一層所有權人單獨管理使
　　用，公司（即上訴人）保證無任何權利糾葛，否則願承擔違約責任；賣方（即上
　　訴人）保證本買賣產權及使用權完整無任何瑕疵，如有出租、設定他項權利或來
　　歷不明發生糾紛等情事，除本約另有約定外，應由賣方於移轉登記前負責理清；
　　賣方如不履行契約所定各項義務者，即為賣方違約，買方得限期催告履行，逾期
　　仍不履行即予解除契約，有卷附買賣契約書在卷可稽（見原審卷第十一－十二頁
　　），是上訴人於系爭買賣契約中保證被上訴人取得系爭房地法定空地之專有使用
　　權，然該部分經該社區區分所有權人製定規約應屬共有部分，前已述及，上訴人
　　既自認為該規約之草擬者，其與被上訴人訂立系爭買賣契約之際，亦無不知該規
　　約約定之理，其嗣於九十年三月十三日與被上訴人訂立系爭房地買賣契約，竟保
　　證被上訴人有系爭房地法定空地之專有使用權，揆諸前揭約定，上訴人自屬違約
　　。是上訴人顯有違約情事，被上訴人據以解除該買賣契約，自屬有據，並不受嗣
　　後管委會更正函之影響。
五、按契約解除時，當事人應將自他方所受領之金錢返還之，並應附加自受領時起之
    利息，民法第二百五十九條第二款定有明文。又按賣方違約時，買方得限期催告
    履行，逾期仍不履行即予解除契約，賣方除應將所收價款退還外，並應同時賠償
    與已收價款同額之違約罰金，兩造所訂不動產買賣契約書第十條第二項亦約定至
    明。再按約定之違約金額過高者，法院得減至相當之數額，民法第二百五十二條
    亦著有明文。系爭買賣契約因上訴人違約，業經被上訴人解除，被上訴人已付買
    賣價金六十萬元，已如前述，揆諸前揭規定，被上訴人自得訴請上訴人返還六十
    萬元，及自給付時起之法定遲延利息，並得請求上訴人給付與已收價款同額之違
    約金。然經本院審酌上訴人之違約情形係被上訴人無從享有系爭房地法定空地之
    專用權，及被上訴人購入系爭房地與解約之時間暨被上訴人已付之價金占總價款
    之比例，認被上訴人請求上訴人給付六十萬元之違約金，尚嫌過高，應予核減為
    十萬元為適當。從而，被上訴人訴請上訴人給付七十萬元，及自起訴狀繕本送達
    翌日即九十年六月七日起至清償日止，按週年利率百分之五計算之利息，洵屬有
    據，應予准許，逾此所為之請求為無理由，應予駁回。原審就超過上開應准許部
    分為上訴人敗訴之判決，並為假執行之宣告，自有未洽。上訴意旨就此部分指摘
    原判決不當，求予廢棄改判，為有理由，至於上開應准許部分，原審判命上訴人
    給付，並為假執行之宣告，核無違誤。上訴意旨就此部分仍執陳詞指摘原判決不
    當，求予廢棄，為無理由，應駁回其上訴。
六、本件事證已臻明確，兩造其餘攻擊防禦方法及舉證，與本件判決結果已不生任何
    影響，不另贅論，附此敘明。
七、據上論結，本件上訴一部為有理由，一部為無理由，爰判決如主文。
中　　　華　　　民　　　國　　九十一　　年　　　六　　　月　　十　一　　日
　　　　　　　　　　　　      臺灣高等法院民事第十庭
　　　　　　　　　　　　　　　　　審判長法　官　林　敬　修
                             　　　     法　官  黃　騰　耀
　　　　　　　　　　　　　　　　　　　　法　官  劉　勝　吉
右正本係照原本作成。
不得上訴。
中　　　華　　　民　　　國　　九十一　　年　　　六　　　月　　十　三　　日
　　　　　　　　　　　　　　　　　　　　書記官  李　翠　齡
